---
title: "Beadandó"
author: "Gugolya Zoltán és Pegán Ágnes"
output:
  pdf_document:
    toc: true
---

# Könyvtárak betöltése

```{r, warning=FALSE, message = FALSE}
  library(readxl)
  library(dplyr)
  library(tidyr)
  library(ggplot2)
  options(digits=5)
  Sys.setlocale("LC_ALL", "en_US.UTF-8")
```
# Adatok betöltése és átalakítása
```{r}
  megye_lista <- c("Bacs-Kiskun", "Baranya", "Bekes", "Borsod-Abauj-Zemplen", "Budapest", 
                   "Csongrad-Csanad", "Fejer", "Gyor-Moson-Sopron", "Hajdu-Bihar", "Heves", 
                   "Jasz-Nagykun-Szolnok", "Komarom-Esztergom", "Nograd", "Pest", "Somogy", 
                   "Szabolcs-Szatmar-Bereg", "Tolna", "Vas", "Veszprem", "Zala")
  
  
  data <- list()
  
  i <- 1
  for (megye in megye_lista) {
    temp_data <- read_excel("data.xlsx", sheet = i) %>% 
      rename(Tulajdonsag = 1, Year_2010 = 2, Year_2018 = 3) %>% 
      mutate(Megye = megye)
  
    data[[megye]] <- temp_data
    i <- i + 1
  }
  
  combined_data <- bind_rows(data)
  
  df_2010 <- combined_data %>%
    select(Tulajdonsag, Megye, Year_2010) %>%
    pivot_wider(names_from = Megye, values_from = Year_2010)
  
  df_2018 <- combined_data %>%
    select(Tulajdonsag, Megye, Year_2018) %>%
    pivot_wider(names_from = Megye, values_from = Year_2018)
```
# Választási adatok beolvasása, kördiagram a budapesti eredmények szemléltetésére, Budapest-vidék eltérés.

A 2018-as választás alapján is látható az az elterjedt nézet, hogy a budapestiek arányaiban kevesebben szavaznak a FIDESZ-KDNP-re, mint a vidékiek.

```{r, warning=FALSE, message = FALSE}
  valasztas_data_10 <- read_excel("2010_parlamenti/txt_1ford/egy_ert.xlsx", sheet = 1)

  megye_valasztas_10 <- valasztas_data_10 %>% 
                      group_by(Megye, `Szervezet neve`) %>%
                      summarize(szavazat = sum(`Érvényes szavazat`, na.rm = TRUE)) %>%
                      arrange(desc(szavazat))   #%>%
  
  budapest_valasztas_10 <- megye_valasztas_10 %>%
                        filter(Megye == 1)
  
  valasztas_data_18 <- read_excel("2018_parlamenti/Egyéni_szavazás_erjkv.xlsx", sheet = 1) %>% 
                        fill(MEGYEKÓD, .direction = "down")
  
  megye_valasztas_18 <- valasztas_data_18 %>%
                        group_by(MEGYEKÓD, SZERVEZET) %>%
                        summarize(szavazat= sum(SZAVAZAT, na.rm = TRUE))

  budapest_valasztas_18 <- megye_valasztas_18 %>%
                        filter(MEGYEKÓD == '01')
  
  budapest_valasztas_18 <- budapest_valasztas_18 %>%                   
                          mutate(rank = rank(-szavazat), SZERVEZET = ifelse(rank <=6, SZERVEZET, 'Egyeb')) %>%
                          arrange(desc(szavazat))
      
  

  
  
  pie(budapest_valasztas_10$szavazat,
      labels= budapest_valasztas_10$`Szervezet neve`,
       main = "Budapesti valasztasi eredmenyek, 2010",
        cex = 0.5)
  
  
   ggplot(budapest_valasztas_18, aes(x="", y = szavazat, fill=SZERVEZET)) +
          geom_bar(stat="identity", width=1) + coord_polar("y", start = 0) +
          labs(title = "Budapest valasztasi eredmenyek, 2018") +
          theme_void() +
          guides(fill = guide_legend(keywidth = 0.5, keyheight = 0.5, label.theme = element_text(size = 6)) 
    )
   
  bud_szazalek <- data.frame(szervezet = budapest_valasztas_18$SZERVEZET,
                             szazalek = round(100*budapest_valasztas_18$szavazat/sum(budapest_valasztas_18$szavazat), 1))

  videk_valasztas_18 <- valasztas_data_18 %>%
                        group_by(MEGYEKÓD, SZERVEZET) %>%
                        summarize(szavazat= sum(SZAVAZAT, na.rm = TRUE)) %>%
                        filter(MEGYEKÓD != '01')
  videk_szazalek <- data.frame(szervezet = videk_valasztas_18$SZERVEZET, szazalek = round(100*videk_valasztas_18$szavazat/sum(videk_valasztas_18$szavazat), 1))

  videk_szazalek <- videk_szazalek %>% 
                    group_by(szervezet) %>%
                    summarize(szazalek = sum(szazalek, na.rm = TRUE)) %>%
                    arrange(desc(szazalek))
  
  videk_szazalek[1:6,]
  bud_szazalek[1:6,]
```

# Érettségivel rendelkező férfiak és nők:
Látható, hogy jóval több nőnek a legmagasabb végzettsége az érettségi, mint férfinak, ami a felsőoktatásra is igaz lesz, a később láthatóak alapján. Átlagosan kb 6% ponttal több nőnek legmagasabb végzettsége az érettségi, mint férfinak. 2010 és 2018 a férfiak és nők közti különbség nőtt, mivel a nők közül 2% ponttal többen szereztek érettségit, míg a férfiak csak 1,5%. Az értékek összesen 10 esetben csökkentek, 4 megyében nőknél, 6 megyében pedig férfiaknál. A függőleges piros és kék vonalak az adott évre vonatkozó átlagot jelentik.

```{r, echo=TRUE, fig.keep='all', fig.height=4}

  no_erettsegi_szazalek <- as.numeric(df_2010[1,-1])
  ferfi_erettsegi_szazalek <- as.numeric(df_2010[2,-1])
  f_10 <- mean(ferfi_erettsegi_szazalek)
  n_10 <- mean(no_erettsegi_szazalek)

  plot_2010 <- ggplot() +
    geom_histogram(data=NULL, aes(x=no_erettsegi_szazalek, y = after_stat(count)), binwidth =2, fill="#FFC0CB", color="black") +
    geom_label(data=NULL, aes( x=4.5, y =1, label="nok"), color="#FFC0CB") +
    geom_histogram(data=NULL, aes(x=ferfi_erettsegi_szazalek, y = -after_stat(count)), binwidth =2, fill="#ADD8E6", color="black") + 
    geom_label(data=NULL, aes(x=4.5, y=-1, label="ferfiak"), color="#ADD8E6") +
    xlab("Legmagasabb vegzettsegkent erettsegivel rendkelezok szazaleka 2010-ben") +
    scale_y_continuous(breaks = seq(-10, 10, by = 1), labels = abs(seq(-10, 10, by = 1))) +
    scale_x_continuous(breaks = seq(20, 45, by = 2)) +
    geom_vline(aes(xintercept = n_10), color = "#AA0000") +
    geom_vline(aes(xintercept = f_10), color = "#0000AA")
  
  no_erettsegi_szazalek_18 <- as.numeric(df_2018[1,-1])
  ferfi_erettsegi_szazalek_18 <- as.numeric(df_2018[2,-1])
  f_18 <- mean(ferfi_erettsegi_szazalek_18)
  n_18 <- mean(no_erettsegi_szazalek_18)
  
  plot_2018 <- ggplot() +
    geom_histogram(data=NULL, aes(x=no_erettsegi_szazalek_18, y = after_stat(count)), binwidth =2, fill="#FFC0CB", color="black") +
    geom_label(data=NULL, aes( x=4.5, y =1, label="nok"), color="#FFC0CB") +
    geom_histogram(data=NULL, aes(x=ferfi_erettsegi_szazalek_18, y = -after_stat(count)), binwidth =2, fill="#ADD8E6", color="black") + 
    geom_label(data=NULL, aes(x=4.5, y=-1, label="ferfiak"), color="#ADD8E6") +
    xlab("Legmagasabb vegzettsegkent erettsegivel rendkelezok szazaleka 2018-ban") +
    scale_y_continuous(breaks = seq(-10, 10, by = 1),labels = abs(seq(-10, 10, by = 1))) +
    scale_x_continuous(breaks = seq(20, 45, by = 2)) +
    geom_vline(aes(xintercept = n_18), color = "#AA0000") +
    geom_vline(aes(xintercept = f_18), color = "#0000AA")
  
  
  plot_2010
  plot_2018
  
  #Nők és férfiak közti különbség
  n_10-f_10
  n_18-f_18
  #Eltérés 2010 és 2018 között
  f_18-f_10
  n_18-n_10
  
  kulonbseg_n <- no_erettsegi_szazalek_18 - no_erettsegi_szazalek
  kulonbseg_f <- ferfi_erettsegi_szazalek_18 - ferfi_erettsegi_szazalek
  kulonbseg_table <- data.frame(
    Megye = megye_lista,
    no_elteres = kulonbseg_n,
    ferfi_elteres = kulonbseg_f
  )
  kulonbseg_table
  #Nőknél hány megyében csökkent
  sum(kulonbseg_n < 0)
  #Férfiaknál hány megyében csökkent
  sum(kulonbseg_f < 0)
```
# Jövedelem

## Személygépkocsik

2010 és 18 között jelentősen növekedett az ezer főre jutó gépjárművek száma, az országos átlag majdnem 33%-al növekedett. Ami érdekes, hogy az ezer főre jutó gépjárművek számában az élen a 12 legnyugatibb megye áll mind 2010-ben és 2018-ban. Fizetésben is a nyugati országrész áll jobban, azonban ennyire nem szélsőséges ott. Az átlagtól az egyes megyék átlagban 10%-al térnek el mindkét vizsgált évben.


```{r}
  gepkocsik_10 <- df_2010[7, -1]
  hist(as.numeric(gepkocsik_10), xlab="1000 fore juto gepkocsik szama", main="100 fore juto gepkocsik szama, hisztogram")
  colnames(gepkocsik_10)[apply(gepkocsik_10, 2, function(x) any(x > 289))]
  
  atl_2010 <- mean(as.numeric(gepkocsik_10))
  med_10<-median(as.numeric(gepkocsik_10))
  
  points(med_10, y=0, col="red", pch=19)
  text(x=med_10, y = 0.5, labels=paste("Median =", med_10), col="red")
  
  points(atl_2010, y = 0, col="red", pch=19)
  text(x=atl_2010, y = 1, labels=paste("Atlag=", atl_2010), col="red")
  
  gepkocsik_18 <- df_2018[7, -1]
  hist(as.numeric(gepkocsik_18), xlab="1000 fore juto gepkocsik szama")
  colnames(gepkocsik_18)[apply(gepkocsik_18, 2, function(x) any(x > 360))]
  
  atl_2018 = mean(as.numeric(gepkocsik_18))
  med_18<-median(as.numeric(gepkocsik_18))
  
  points(med_18, y=0, col="red", pch = 19)
  text(x=med_18, y = 0.5, labels=paste("Median =", med_18), col="red")
  
  points(atl_2018, y = 0, col="red", pch=19)
  text(x=atl_2018, y = 1, labels=paste("Atlag=", atl_2018), col="red")


  # Korrigált tapasztalti szórás
  sd(as.numeric(gepkocsik_10))
  sd(as.numeric(gepkocsik_18))
  
  #Szórási együttható
  sd(as.numeric(gepkocsik_10))/atl_2010
  sd(as.numeric(gepkocsik_18))/atl_2018
  
  
  # Tapasztalati szórás
  sqrt(mean((as.numeric(gepkocsik_10) - atl_2010)*(as.numeric(gepkocsik_10) - atl_2010)))
  sqrt(mean((as.numeric(gepkocsik_18) - atl_2018)*(as.numeric(gepkocsik_18) - atl_2018)))
```
## Jövedelem
A boxplot ábrán is jól látható a két vizsgált év közötti különbség. Outlier elemek nincsenek, az A pont és az E pont értékei minden esetben az adatok közül valóak, nem pedig az interkvartilis terjedelemmel kiszámolt érték. A legmagasabbb érték mindkét esetben természetesen Budapest, míg a legalacsonyabb Szabolcs-Szatmár-Bereg megye.

```{r}
  jovedelem_10 <- as.numeric(df_2010[9, -1])
  
  jovedelem_18 <- as.numeric(df_2018[9, -1])

  jov_med_10 <- median(jovedelem_10)
  jov_med_18 <- median(jovedelem_18)
  
  mean(jovedelem_10)
  mean(jovedelem_18)
  
  q1_10 <- quantile(jovedelem_10, 0.25)
  q3_10 <- quantile(jovedelem_10, 0.75)
  IQR_10 <- q3_10 - q1_10
  
  min(jovedelem_10)
  q1_10-1.5*IQR_10
  
  max(jovedelem_10)
  q3_10+1.5*IQR_10
  
  q1_18 <- quantile(jovedelem_18, 0.25)
  q3_18 <- quantile(jovedelem_18, 0.75)
  IQR_18 <- q3_18 - q1_18
  
  min(jovedelem_18)
  q1_18-1.5*IQR_18
  
  max(jovedelem_18)
  q3_18+1.5*IQR_18
  
  boxplot_data= data.frame(
      fizetes=c(jovedelem_10, jovedelem_18),
      ev= rep(c("2010", "2018"), each= length(jovedelem_10))
    )
  ggplot(boxplot_data, aes(x=ev, y = fizetes, fill= ev)) +
    geom_boxplot() + 
    geom_point(aes(x=1, y = min(jovedelem_10)), color="red", size=3) + 
    geom_text(aes(x=1, y = min(jovedelem_10), label="A értéke a legkisebb elem a mintából"), color="red", vjust=1) +
    geom_point(aes(x=1, y=max(jovedelem_10)), color="red", size = 3) +
    geom_text(aes(x=1, y= max(jovedelem_10), label="E értéke a legnagyobb elem a mintából"), color="red", vjust=-1) +
    geom_point(aes(x = 2, y= min(jovedelem_18)), color="blue", size=3) +
    geom_text(aes(x=2, y = min(jovedelem_18), label="A értéke a legkisebb elem a mintából"), color="blue", vjust=1) +
    geom_point(aes(x=2, y=max(jovedelem_18)), color="blue", size = 3) +
    geom_text(aes(x=2, y= max(jovedelem_18), label="E értéke a legnagyobb elem a mintából"), color="blue", vjust=1)
```
## A csúcsosság és a ferdeség által megadott értékek az ábrán is jól láthatóak
```{r}
  #Ferdeség
  sum((jovedelem_10-mean(jovedelem_10))^3)/(sd(jovedelem_10)^3)/length(jovedelem_10)
  #Mivel a ferdeség pozitív, ezért az eloszlás a szimmetrikustól jobbra nyúlik el
  
  #Lapultság
  sum((jovedelem_10-mean(jovedelem_10))^4)/(sd(jovedelem_10)^4)/length(jovedelem_10)-3
  #Mivel a lapultság pozitív, ezért az eloszlás csúcsosabb a normális eloszlásnál
  
  suruseg_10 <- density(jovedelem_10)
  plot(suruseg_10)
  curve(dnorm(x, mean = mean(jovedelem_10), sd = sd(jovedelem_10)), 
      add = TRUE, col = "red", lwd = 2)
  
  #Ferdeség
  sum((jovedelem_18-mean(jovedelem_18))^3)/(sd(jovedelem_18)^3)/length(jovedelem_18)
  #Mivel a ferdeség pozitív, ezért az eloszlás a szimmetrikustól jobbra nyúlik el
  
  #Lapultság
  sum((jovedelem_18-mean(jovedelem_18))^4)/(sd(jovedelem_18)^4)/length(jovedelem_18)-3
  #Mivel a lapultság negatív, ezért az eloszlás laposabb a normális eloszlásnál
  
  suruseg_18 <- density(jovedelem_18)
  plot(suruseg_18)
  curve(dnorm(x, mean = mean(jovedelem_18), sd = sd(jovedelem_18)), 
      add = TRUE, col = "red", lwd = 2)
  
```
# Bűnözés

Tételezzük fel, hogy a minta elemei ugyanabból a normális eloszlásból származnak, amelynek a paramétereit nem ismerjük. A tapasztalati átlagra szimmetrikus, 95% megbízhatóságú konfidenciaintervallum az eloszlás várható értékére:
```{r}
bun_10 <- as.numeric(df_2010[5,-1])

also_hatar<-mean(bun_10)-sd(bun_10)/sqrt(length(bun_10))*qt(1-0.05/2, length(bun_10)-1)
felso_hatar<-mean(bun_10)+sd(bun_10)/sqrt(length(bun_10))*qt(1-0.05/2, length(bun_10)-1)

hist(bun_10)
points(x=also_hatar, y=0, col="red", pch=19)
points(x=felso_hatar, y=0, col="red", pch=19)

bun_18 <- as.numeric(df_2018[5,-1])

also_hatar<-mean(bun_18)-sd(bun_18)/sqrt(length(bun_18))*qt(1-0.05/2, length(bun_18)-1)
felso_hatar<-mean(bun_18)+sd(bun_18)/sqrt(length(bun_18))*qt(1-0.05/2, length(bun_18)-1)

hist(bun_18)
points(x=also_hatar, y=0, col="red", pch=19)
points(x=felso_hatar, y=0, col="red", pch=19)
```
Tehát egy megyében a 1000 főre jutó bűncselekmény átlaga 95%-os valószínűséggel 37.4 és 47.4 között volt 2010-ben, míg 2018-ban 16.4 és között.

# Hipotézisvizsgálat

Az alábbiakban néhány érdekes összefüggés igazságát fogjuk vizsgálni.

## Felsőfokú iskolai végzettség és a regisztrált bűncselekmények közötti kapcsolat.
Bontsuk két csoportra a megyéket, az első 10 megye, ahol a legalacsonyabb a felsőfokú iskolai végzettséggel rendelkezők aránya, illetve az utolsó 10 megye, és tekintsük a hozzájuk tartozó egy főre jutó regisztrált bűncselekményeket. Az első 10 megye átlaga legyen m~1~, a második 10-é pedig m~2~. Vizsgáljuk meg 5%-os szignifikanciaszint mellett, hogy alacsonyabb-e azon megyékben a bűncselekmények száma, ahol többen részesültek felsőfokú oktatásban. Továbbá tegyük fel, hogy a mintáink normális eloszlásúak. Mivel a szórások ismeretlenek, ezért először egy F-próbát kell végrehajtani, majd az eredménytől függően t-, vagy Welch-próbát.

```{r}
  #Adatok sorrendbe rendezése
  felso_szazalek <- (as.numeric(df_2018[3,-1])+as.numeric(df_2018[4,-1]))
  indexek <- order(felso_szazalek)
  felso_szazalek <- felso_szazalek[indexek]
  bun_18 <- bun_18[indexek]

```
### F-próba
Legyen H~0~: d~0~ = d~1~ illetve H~1~: d~0~ != d~1~
```{r}
  elso_10 <- bun_18[1:10]
  masodik_10 <- bun_18[11:20]
  var.test(elso_10, masodik_10)

```
### Kétmintás t-próba
Mivel az F-próba p-értéke kisebb, mint 0.05, ezért elvetjük a nullhipotézist, tehát a két minta szórása szignifikánsan eltér, ezért az állítás vizsgálásához Welch-próbát alkalmazunk.
Legyen H~0~: m~1~ = m~2~ illetve H~1~: m~1~ > m~2~.
```{r}
t.test(elso_10, masodik_10, paired = FALSE,alternative = 'greater', var.equal = FALSE)

```
Innen a p-érték 0.44, ami nem kevesebb mint 0.05, tehát nem vetjük el a nullhipotézist, azaz nem követnek el szignifikánsan több bűncselekményt el az emberek azokban a megyékben, ahol kevesebb a felsőoktatási végzettséggel rendelkezős aránya.

Azonban érdemes Budapest nélkül is megnézni ezt az állítást, mivel Budapest minden tekintetben jelentősen eltér a többi megyétől.

## Budapest nélkül

### F-próba
Legyen H~0~: d~0~ = d~1~ illetve H~1~: d~0~ != d~1~
```{r}
  elso_10 <- bun_18[1:10]
  masodik_10 <- bun_18[11:19]
  var.test(elso_10, masodik_10)
```
Mivel p > 0.05, ezért itt nem tudjuk elvetni a nullhipotézist, tehát kétmintás t-próbát kell alkalmaznunk.
Legyen H~0~: m~1~ = m~2~ illetve H~1~: m~1~ > m~2~.
```{r}
t.test(elso_10, masodik_10, paired = FALSE,alternative = 'greater', var.equal = TRUE)

```
Mivel 0.043 < 0.05, ezért elvetjük a nullhipotézist, tehát Budapestet leszámítva megállja a helyét az állítás, hogy ahol több felsőoktatást végzett ember van, ott szignifikánsan kevesebb a bűncselekmény.

## Szavazók változása 2010-18 között (Fidesz, MSZP)
Vizsgáljuk meg, hogy változott-e szignifikánsan a 2010-es évek politkáját meghatározó két párt támogatottsága 2010 és 2018 között
```{r}
  fidesz_10 <- megye_valasztas_10 %>% filter(`Szervezet neve` == "FIDESZ,KDNP") %>% arrange(Megye)
  mszp_10 <- megye_valasztas_10 %>% filter(`Szervezet neve` == "MSZP") %>% arrange(Megye)
  fidesz_18 <- megye_valasztas_18 %>% filter(SZERVEZET == "FIDESZ - MAGYAR POLGÁRI SZÖVETSÉG-KERESZTÉNYDEMOKRATA NÉPPÁRT")
  mszp_18 <- megye_valasztas_18 %>% filter(SZERVEZET == "MAGYAR SZOCIALISTA PÁRT-PÁRBESZÉD MAGYARORSZÁGÉRT PÁRT")
```
Tegyük fel, hogy a mintáink normális eloszlásúak, amiknek szórása nem ismert, azonban a mintáink összefüggőek, úgyhogy a különbségekre kell alkalmazni egymintás t-próbát.
```{r}

fidesz_kulonbseg <- fidesz_18-fidesz_10
mszp_kulonbseg <- mszp_18 - mszp_10

```
